臺灣屏東地方法院刑事判決　　　　　　　110年度易字第353號
公　訴　人　臺灣屏東地方檢察署檢察官
被　　　告　林義峰


上列被告因詐欺案件，經檢察官提起公訴（110 年度偵緝字第28
號），本院判決如下：
    主  文
林義峰幫助犯洗錢防制法第十四條第一項之一般洗錢罪，處有期
徒刑參月，併科罰金新臺幣壹萬元，罰金如易服勞役，以新臺幣
壹仟元折算壹日。
    事  實
一、林義峰應了解目前國內社會上層出不窮之不法份子為掩飾渠
    等不法行徑，避免執法人員之追究及處罰，經常利用他人之
    電話、存款帳戶、印章、存摺、金融卡及密碼轉帳，以確保
    犯罪所得之不法利益並掩人耳目，並產生遮斷資金流動軌跡
    以逃避國家追訴、處罰之效果，因此，在客觀可以預見一般
    取得他人金融存款帳戶使用之行徑，常與財產犯罪所需有密
    切關連。詎仍基於縱有人持其提供帳戶作為詐騙之犯罪工具
    ，亦不違背其本意之幫助一般洗錢及幫助詐欺取財犯意，於
    民國109 年1 、2 月間，在屏東縣屏東市敬軍路附近，以當
    面交付方式，將其所申設之中國信託商業銀行帳號00000000
    0000號帳戶（下稱中信帳戶）之存摺、提款卡、密碼交付予
    真實姓名年籍不詳之詐騙集團成員。嗣該詐騙集團成員取得
    中信帳戶之存摺、提款卡及密碼後，即與其所屬之詐騙集團
    成員，共同意圖為自己不法之所有，基於詐欺取財之犯意聯
    絡，由該詐騙集團成員，先於109 年4 月19日19時24分許，
    以通訊軟體TELEGRAM（ID：@s12ttc ）及LINE（ID：akb662
    15）聯繫陳怡慎，佯稱可幫忙操作百家樂，以賺取高額利潤
    ，然需先註冊帳戶（www .sa36.net ）及儲值款項云云，致
    使陳怡慎陷於錯誤，依其指示註冊帳戶，並分別於同年5 月
    3 日18時54分許及同日18時56分許，分別轉帳新臺幣（下同
    ）10萬元、5 萬元，合計15萬元至林義峰所有中信帳戶內。
    嗣陳怡慎因無法聯繫前開ID：@s12ttc 及akb66215之人，亟
    欲提領前開儲值款項而遭前開註冊網站之客服人員，以儲值
    剩餘金額未達額度為由拒絕後，驚覺受騙而報警查悉上情。
二、案經陳怡慎訴由屏東縣政府警察局屏東分局報告臺灣屏東地
    方檢察署檢察官偵查起訴。
    理  由
一、被告以外之人於審判外之言詞或書面陳述，除法律有規定者
    外，不得作為證據，刑事訴訟法第159 條第1 項固定有明文
    ；惟按被告以外之人於審判外之陳述，雖不符同法第159 條
    之1 至之4 之規定，而經當事人於審判程序同意作為證據，
    法院審酌該言詞陳述或書面陳述作成時之情況，認為適當者
    ，亦得為證據，同法第159 條之5 第1 項，亦定有明文。查
    本院下列資以認定本案而具傳聞性質之證據，檢察官及被告
    林義峰基均同意有證據能力（見本院卷第37、122 、123 頁
    ），基於尊重當事人對於傳聞證據之處分權，及證據資料愈
    豐富，愈有助於真實發現之理念，復經本院審酌該等證據之
    作成情況，核無違法取證或其他瑕疵，並與本案均具關聯性
    ，認為以之作為證據為適當，依上開法文規定，自具證據能
    力。
二、訊據被告固不否認有於前揭時、地，將其所申辦之中信帳戶
    之存摺、金融卡出借真實姓名年籍不詳之人，並提供提款密
    碼等情，惟矢口否認有何幫助詐欺取財、一般洗錢犯行，辯
    稱：我那時候沒有想那麼多，我是在沒有工作的情況下，跟
    這個人借錢。他有說錢借我沒錯，但是我的帳戶就是要借他
    一下。因為帳戶沒有錢，我想我沒有損失，我當時也沒有想
    那麼多云云（見本院卷第35、36頁）。經查：
㈠、被告確有申辦中信帳戶，且於109 年1 、2 月間，在屏東縣
    屏東市敬軍路附近，以當面交付方式，將其所申設之中信帳
    戶之存摺、提款卡（含提供密碼）出借並交付真實姓名年籍
    不詳之人等情，業經被告於警詢、檢察事務官詢問、本院準
    備程序及審理時供承在卷（見警卷第6 、7 頁；偵緝卷第46
    、47頁；本院卷第36頁），並有中國信託商業銀行股份有限
    公司109 年7 月9 日中信銀字第00000000000000號（函）暨
    所附被告帳戶開戶資料在卷可稽（見警卷第41至47頁）。又
    被告交付中信帳戶存摺、金融卡及告知金融卡密碼後，確有
    詐騙集團成員，先於109 年4 月19日19時24分許，以通訊軟
    體TELEGRAM（ID：@s12ttc ）及LINE（ID：akb66215）聯繫
    告訴人，佯稱可幫忙操作百家樂，以賺取高額利潤，然需先
    註冊帳戶（www .sa36.net ）及儲值款項云云，致使告訴人
    陷於錯誤，依其指示註冊帳戶，並分別於同年5 月3 日18時
    54分許及同日18時56分許，分別轉帳10萬元、5 萬元，合計
    15萬元至被告所有中信帳戶內等節，亦經證人即告訴人陳怡
    慎於警詢時證述綦詳（見警卷第9 至11頁），並有存款交易
    明細、新北市政府警察局蘆洲分局三民派出所陳報單、受理
    刑事案件報案三聯單、受理各類案件紀錄表、受理詐騙帳戶
    通報警示簡便格式表、金融機構聯防機制通報單、內政部警
    政署反詐騙諮詢專線紀錄表、告訴人提供存簿交易往來明細
    影本及與詐騙集團line對話截圖、疑似詐騙集團IP位置查詢
    資料、中國信託商業銀行股份有限公司110 年4 月27日中信
    銀字第00000000000000號（函）暨所附被告帳戶存款交易明
    細及自動化交易LOG 資料- 財金交易附卷可證（見警卷第37
    、45、49至56頁、67頁、69至83頁；本院卷第50頁），是此
    部分事實，洵堪認定。據此，被告申辦之中信帳戶，已由詐
    騙集團成員作為向告訴人實行詐欺取財犯行之犯罪工具，致
    警方難以追查前揭詐欺取財犯罪所得之去向，而利用涉案帳
    戶遂行該犯罪所得之掩飾行為，甚為明灼。
㈡、行為人對於構成犯罪之事實，預見其發生而其發生並不違背
    其本意者，以故意論，刑法第13條第2 項定有明文，此於學
    理上稱為不確定故意或間接故意。是行為人若對於他人可能
    以其提供之帳戶，進行詐欺取財、一般洗錢之犯罪行為，已
    預見其發生而其發生並不違反其本意，則其自仍應負相關之
    罪責。
  ⒈被告雖辯稱其係為借款而將中信帳戶存摺、提款卡（含密碼
    ）出借貸與人云云，然審之金融機構或其他民間辦理借貸業
    務者，為確保借款人日後正常繳息還款，固多需由借款人提
    出工作證明或財力證明，甚或要求相當之擔保，更會就借款
    人之信用狀況詳予徵信，以決定是否借款及借款額度，然個
    人之帳戶存摺、金融卡、提款密碼等，要非資力證明，亦無
    從持以審認借款人之還款能力，是以金融機構或其他民間辦
    借貸業務者，當無可能僅要求借款人出借金融帳戶存摺、金
    融卡及提款密碼憑以辦理借款。況且，依一般人之社會生活
    經驗，借款人若見他人不以其還款能力之相關資料作為判斷
    貸款與否之認定，亦不要求提供抵押或擔保品，反而僅要求
    借款人借用與借款無關之金融機構帳戶存摺、金融卡及提款
    密碼，借款人對於其提供之金融機構帳戶可能供他人作為財
    產犯罪之不法目的使用，當有合理之預期。
  ⒉又一般貸借款項，借貸雙方必然就利息多寡、還款期限、本
    金與利息如何攤還款等細節，於事前詳為約定，俾以雙方評
    估損益，並書立契據，以明雙方責任。惟依被告於檢察事務
    官詢問時供稱：當初講說一個禮拜，或是一個月還對方1,00
    0 元至2,000 元；沒跟我講利息，我也沒有問對方；對方沒
    有給我（聯絡方式），我跟對方說要借錢，對方就說有一個
    人會跟我聯絡，對方都沒有留下聯絡方式給我；那時候對方
    沒叫我寫（借據），我沒有問等語（見偵緝卷第46、47頁）
    ，足見被告於借款並出借帳戶存摺、提款卡時，就對方確切
    之身分、被告借款之還款期限、清償方式及擔保等事項，均
    未提供清楚說明，被告竟仍予接受，更進而出借帳戶存摺、
    金融卡並告知提款密碼。足信被告應可認知將個人金融帳戶
    存摺、提款卡及提款密碼提供他人使用將遭人用以犯罪之危
    險性，是被告自詐騙集團成員僅要求其借用中信帳戶存摺、
    金融卡並告知提款密碼，而不要求其提供任何資力證明、擔
    保品等舉措，當可合理預期該詐騙集團係另有他圖。從而，
    中信帳戶可能遭不法詐欺集團作為人頭帳戶，用為詐騙他人
    財物、一般洗錢之犯罪工具使用乙節，應為被告所能預見。
  ⒊其次，金融機構存摺、金融卡及提款密碼，事關存戶個人財
    產權益之保障，均屬具高度專屬性、私密性物品，除本人、
    與本人具密切親誼，或經本人授權使用之人外，實難認有何
    正當理由可自由流通使用該等物品，況時下詐欺集團以人頭
    帳戶作為遂行詐欺、洗錢犯罪匯款管道情形甚為猖獗，迭經
    媒體報導，而政府機關及各金融機構更經常宣導勿交付個人
    帳戶相關物品以免淪為不法犯罪之幫助工具，故稍具通常社
    會歷練與經驗法則之一般人均應認知倘若該等物品落入不明
    人士手中，極易被利用為與財產相關之犯罪工具，自應妥善
    保管上開物件，防止被他人用以犯罪，縱有將該等物品交付
    他人使用之需，亦必深入瞭解該使用人可靠性及其使用該等
    物品之用途、合理性，始敢安心提供。是依一般人智識及社
    會生活經驗，對於借用他人存摺、金融卡、密碼之不明人士
    ，係為利用他人帳戶從事犯罪一事，當有所預見。稽之被告
    於警詢、本院準備程序時供稱：對方是走路來的，他看起來
    矮矮的、稍胖，但是他有戴口罩，所以我沒有看到臉。我不
    認識對方等語（見警卷第6 頁；本院卷第46頁），顯然被告
    對於借用中信帳戶之人之身分、相貌等足以識別其人之資訊
    ，一無所悉，而依被告自稱國中畢業之學歷，亦非不能預見
    該人係為利用他人帳戶作為人頭帳戶從事犯罪，從而，被告
    不顧交付涉案帳戶存摺、金融卡及告知提款密碼之危險性，
    仍依將涉案帳戶存摺、金融卡出借，並告知中信帳戶提款密
    碼，將中信帳戶提供不明人士使用，其主觀上應已預見該人
    借用中信帳戶存摺、金融卡及提款密碼，係為持以從事犯罪
    行為。則被告對於其所提供之涉案帳戶極有可能遭利用作為
    人頭帳戶，供作為他人實行犯罪工具使用，而幫助他人犯詐
    欺取財、一般洗錢罪自有預見。
  ⒋再者，被告出借存摺、金融卡之際，中信帳戶內僅餘563 多
    元等情，有中信帳戶交易明細存卷供參（見本院卷第50頁）
    ，可見被告中信帳戶縱遭詐騙集團使用，對被告自身利益，
    並無任何損害。復查被告於檢察事務官詢問與本院準備程序
    時供稱：（問：你想說反正帳戶沒有錢你也不會損失錢？）
    「對」等語（見偵卷第19頁；本院卷第72、73頁），則被告
    輕率出借帳戶存摺、金融卡並告知提款密碼而容許他人使用
    中信帳戶，足認被告主觀上確存有縱然收受中信帳戶之人或
    其共犯非貸款業者或中信帳戶遭其等挪作他用，對其亦無妨
    之容任他人使用其帳戶之心態，益徵明確。末衡以現今社會
    開戶並非難事，即便信用不佳者也可以很簡便地申辦自己的
    戶頭，何需大費周章無條件借款他人僅向他人借帳戶使用。
    是被告就提供帳戶者極可能將之作為非法使用，實難諉為不
    知。從而，其應可預見提供中信帳戶將被拿來從事財產相關
    犯罪之用，而不違反其本意地，交付不詳姓名年籍之詐騙集
    團成員，其係出於幫助犯意，而為本案幫助詐欺及幫助一般
    洗錢犯行，可以認定。
㈢、綜上所述，被告空言辯稱出借中信帳戶存摺、金融卡及告知
    提款密碼，並非幫助他人詐欺取財與一般洗錢之意，無從採
    信。本案事證已臻明確，被告幫助詐欺取財、幫助一般洗錢
    犯行洵堪認定，應依法論科。
三、論罪科刑
㈠、按提供金融帳戶之存摺、提款卡及密碼之行為人，因已將帳
    戶提款資料提供他人使用，失去對自己帳戶之實際管領權限
    ，若無配合親自提款，即無收受、持有或使用特定犯罪所得
    ，且無積極之移轉或變更特定犯罪所得之行為，尚非屬洗錢
    防制法第2 條第1 款、第3 款所稱之洗錢行為。同法第2 條
    第2 款之掩飾、隱匿行為，目的在遮掩、粉飾、隱藏、切斷
    特定犯罪所得與特定犯罪間之關聯性，是此類洗錢行為須與
    欲掩飾、隱匿之特定犯罪所得間具有物理上接觸關係（事實
    接觸關係）。而提供金融帳戶存摺、提款卡及密碼供他人使
    用，嗣後被害人雖匯入款項，然此時之金流仍屬透明易查，
    在形式上無從合法化其所得來源，未造成金流斷點，尚不能
    達到掩飾或隱匿特定犯罪所得之來源、去向及所在之作用，
    須待款項遭提領後，始產生掩飾、隱匿之結果。故而，行為
    人提供金融帳戶存摺、提款卡及密碼，若無參與後續之提款
    行為，自非洗錢防制法第2 條第2 款所指洗錢行為，無從成
    立一般洗錢罪之直接正犯。惟金融帳戶乃個人理財工具，依
    我國現狀，申設金融帳戶並無任何特殊限制，且可於不同之
    金融機構申請多數帳戶使用，是依一般人之社會通念，若見
    他人不以自己名義申請帳戶，反而收購或借用別人之金融帳
    戶以供使用，並要求提供存摺、提款卡及告知密碼，則提供
    金融帳戶者主觀上如認識該帳戶可能作為對方收受、提領特
    定犯罪所得使用，對方提領後會產生遮斷金流以逃避國家追
    訴、處罰之效果，仍基於幫助之犯意，而提供該帳戶之存摺
    、提款卡及密碼，以利洗錢實行，仍可成立一般洗錢罪之幫
    助犯。是以，行為人提供金融帳戶存摺、提款卡及密碼予不
    認識之人，固非屬洗錢防制法第2 條所稱之洗錢行為，不成
    立一般洗錢罪之正犯；然行為人主觀上如認識該帳戶可能作
    為收受、提領特定犯罪所得使用，他人提領後會產生遮斷資
    金流動軌跡以逃避國家追訴、處罰之效果，仍基於幫助之犯
    意而提供，則應論以幫助犯一般洗錢罪（最高法院108 年度
    台上大字第3101號刑事大法庭裁定意旨參照）。
㈡、按刑法上所稱之幫助犯，係對於犯罪與正犯有共同之認識，
    而以幫助之意思，對於正犯資以助力，而未參與實施犯罪之
    行為者而言（最高法院49年度台上字第77號判決意旨參照）
    。是如未參與實施犯罪構成要件之行為，且係出於幫助之意
    思提供助力，即屬幫助犯，而非共同正犯。查本案被告將中
    信帳戶之存摺、提款卡及密碼提供予姓名年籍不詳之詐騙集
    團成員使用，作為遂行詐欺取財及洗錢之工具，並不等同於
    向告訴人施以欺罔之詐術及洗錢行為，且亦無證據證明被告
    有參與詐欺取財犯行及洗錢犯行之構成要件行為，或與實行
    詐欺取財犯行之人有犯意聯絡，僅係對於該實行詐欺取財犯
    行之人資以助力，衡諸前揭說明，是被告提供帳戶供人使用
    之行為，已使該詐欺正犯遂行詐欺取財及洗錢犯行，自應論
    以幫助犯。
㈢、是核被告所為，係犯刑法第30條第1 項前段、第339 條第1
    項幫助詐欺取財及刑法第30條第1 項前段、洗錢防制法第14
    條第1 項幫助一般洗錢等罪。被告以一交付中信帳戶行為，
    幫助犯詐欺本案告訴人，及掩飾、隱匿犯罪所得之一般洗錢
    罪，乃一行為觸犯數罪名之想像競合犯，應從一重之幫助一
    般洗錢罪處斷。公訴意旨雖僅認被告係涉犯刑法第30條第1
    項、第339 條第1 項之幫助詐欺取財罪，而未就被告犯幫助
    一般洗錢罪提起公訴；然被告上開犯行亦構成幫助一般洗錢
    罪，業如前述，公訴意旨容有未洽，惟該等部分與起訴部分
    具有想像競合犯之裁判上一罪關係，為起訴效力所及，經本
    院告知罪名後（見院卷第34、121 頁），已無礙被告防禦權
    之行使，本院自應依法審理，並依法變更起訴法條。
㈣、被告幫助詐欺集團成員犯詐欺取財罪及一般洗錢罪，為幫助
    犯，並未為詐騙或隱匿犯罪所得之犯行，亦無證據證明有朋
    分犯罪所得，惡性較正犯為輕，爰依刑法第30條第2 項規定
    ，按正犯之刑減輕之。
㈤、爰以行為人之責任為基礎，審酌被告係成年且智識成熟之人
    ，竟仍率爾出借中信帳戶之存摺、提款卡及密碼予他人使用
    ，而幫助他人向告訴人詐欺取財，致告訴人受有財產損害，
    並使國家追訴犯罪困難，助長詐欺取財犯罪之猖獗，危害社
    會治安及金融秩序，所為誠應非難；復考量告訴人受騙匯入
    被告提供之本案帳戶之金額為15萬元，數額非微，且被告尚
    未賠償告訴人所受損害或與告訴人達成和解；惟兼衡被告犯
    後否認犯行，其犯罪目的、手段、犯後態度，及其自陳：國
    中肄業，目前從事搭鷹架，經濟普通等語（見本院卷第126
    頁）等一切情狀，量處如主文所示之刑，併科罰金部分，諭
    知如主文所示之易服勞役折算標準。又依刑法第41條第1 項
    規定，得易科罰金之罪，以「最重本刑為5 年以下有期徒刑
    以下之刑之罪」為限，本件被告所犯幫助一般洗錢罪，最重
    本刑為7 年有期徒刑，並非最重本刑5 年以下有期徒刑之罪
    ，是縱經本院判處有期徒刑3 月，依上開規定反面解釋，仍
    不得易科罰金，惟得依刑法第41條第3 項規定聲請易服社會
    勞動，附此敘明。
四、沒收部分
㈠、供犯罪所用之物，屬於犯罪行為人者，得沒收之；犯罪所得
    ，屬於犯罪行為人者，沒收之；宣告第38條及第38條之1 之
    沒收或追徵，有過苛之虞、欠缺刑法上之重要性、犯罪所得
    價值低微，或為維持受宣告人生活條件之必要者，得不宣告
    或酌減之。刑法第38條第2 項前段、第38條之1 第1 項前段
    、第38條之2 第2 項分別定有明文。
㈡、被告提供中信帳戶之存摺、提款卡，雖係供他人犯罪所用，
    且係被告所有之物，惟因未據扣案，亦無證據證明現仍存在
    而未滅失，復非屬違禁物，況中信帳戶已經列為警示帳戶等
    情，有金融機構聯防機制通報單存卷可考（見警卷第67頁）
    ，足認他人再無可能持以犯罪，是以宣告沒收或追徵前揭物
    品，其所得之犯罪預防效果亦甚微弱，顯然欠缺刑法上之重
    要性，爰不予宣告沒收或追徵。至告訴人遭人詐騙所匯款項
    雖已遭人提領乙節，業如前述，惟卷內尚無證據可資證明被
    告亦有分得此部分犯罪所得，爰不予宣告沒收，附此敘明。
據上論斷，應依刑事訴訟法第299 條第1 項前段、第300 條，洗
錢防制法第14條第1 項，刑法第11條前段、第339 條第1 項、第
55條、第30條第1 項前段、第2 項、第42條第3 項，刑法施行法
第1 條之1 第1 項，判決如主文。
本案經檢察官李仲仁提起公訴，檢察官吳政洋到庭執行職務。
中    華    民    國   110    年    10    月    18    日
                  刑事第五庭  審判長法  官  林鈴淑
                                    法  官  沈婷勻
                                    法  官  程耀樑
以上正本證明與原本無異。
如不服本判決應於收受判決後20日內向本院提出上訴書狀，並應
敘述具體理由；其未敘述上訴理由者，應於上訴期間屆滿後20日
內向本院補提理由書（均須按他造當事人之人數附繕本）「切勿
逕送上級法院」。
中    華    民    國   110    年    10    月    19    日
                                      書記官  沈君融
附錄本判決論罪科刑法條全文：
中華民國刑法第30條
幫助他人實行犯罪行為者，為幫助犯。雖他人不知幫助之情者，
亦同。
幫助犯之處罰，得按正犯之刑減輕之。
中華民國刑法第339條
意圖為自己或第三人不法之所有，以詐術使人將本人或第三人之
物交付者，處五年以下有期徒刑、拘役或科或併科五十萬元以下
罰金。
以前項方法得財產上不法之利益或使第三人得之者，亦同。
前二項之未遂犯罰之。
洗錢防制法第14條
有第二條各款所列洗錢行為者，處七年以下有期徒刑，併科新臺
幣五百萬元以下罰金。
前項之未遂犯罰之。
前二項情形，不得科以超過其特定犯罪所定最重本刑之刑。